【裁判字號】    92,上易,1548
【裁判日期】    920923
【裁判案由】    妨害兵役
【裁判全文】
臺灣高等法院臺中分院刑事判決                  九十二年度上易字第一五四八號
    上  訴  人  臺灣臺中地方法院檢察署檢察官
    被      告  甲○○
右上訴人，因被告妨害兵役案件，不服臺灣臺中地方法院九十二年度易字第一０六三
號，中華民國九十二年七月三日第一審判決（起訴案號：臺灣臺中地方法院檢察署九
十二年度偵字第一七四一號）提起上訴，本院判決如左：
    主      文
原判決撤銷。
甲○○無故不參加點閱召集，累犯，處拘役參拾日，如易科罰金以參佰元折算壹日。
    事      實
一、甲○○曾於民國（下同）八十七年間，因過失傷害罪，經臺灣高等法院判決有期
    徒刑四月確定，並於八十八年十一月二十六日易科罰金完畢，猶不知悔改，其係
    臺中市後備司令部列管之後備軍人，原設籍於臺中市○○區○○路三段六六號七
    樓之一，嗣於八十九年、九十年間退伍後，居住處所遷移，無故不依後備軍人管
    理規則第十五條、戶籍法第二十二條等規定申報異動登記，致使臺中市後備司令
    部九十一年九月所發，指定應於九十一年九月二十五日上午八時，前往臺中縣烏
    日鄉○○路七四四號成功嶺營區報到之召集符號精誠五二四之三號、召集令編號
    ００三五之點閱召集令無法送達，惟甲○○於同年九月二十三日下午，自行前往
    臺中市警察局第五分局收受上開召集令後，竟無故不參加該召集而未依時前往該
    營區接受點閱召集。
二、案經臺中市後備司令部移送臺灣臺中地方法院檢察署檢察官偵查起訴。
    理      由
一、訊據被告甲○○，對於伊為臺中市後備司令部列管之後備軍人，點閱召集令因伊
    未遷籍而無法送達，嗣伊收受該召集令後亦未前往接受召集之事實，先後於原審
    及本院審理時坦承不諱，惟矢口否認有任何妨害兵役之犯行，並先後辯稱：伊沒
    有逃避召集之意思，且伊當日生病嚴重，無法前往，有診斷書可憑云云。惟查：
(一)被告為臺中市後備司令部列管之後備軍人，上開點閱召集令無法依址送達之事實
    ，除據被告是認外，並經證人即警員賴清順於偵查中證述屬實，並有點閱召集令
    乙紙在卷可稽，堪認為真實。又被告於八十六年六月間設籍於臺中市○○路○段
    六六號七樓之一，嗣入伍退伍後均未遷籍等情，亦據被告於本院調查時供承在卷
    ，並有被告之戶籍謄本在卷可稽，可見被告入伍前，雖住於臺中市○○路○段四
    一一號，然伊知悉設籍係在臺中市○○路○段上址，至為明顯。又依兵役法規定
    ，徵兵及齡男子應受：身家調查、徵兵檢查、抽籤、徵集等徵兵處理程序，該徵
    集且係依規定人營日期就「本籍」行之，是被告入伍前雖未住於戶籍地，然既有
    依規定入伍，自應知悉上開依戶籍地所辦理徵兵處理，顯見該戶籍地之規定，有
    其一定之法律效果存在。
(二)次按，後備軍人有離營歸鄉報到、戶籍遷出遷入或住址變更申報、入出國申報等
    義務，為後備軍人管理規則第七條所明定，依同規則第十一條、第十二條等規定
    ，離鄉歸營之後備軍人，應於離營之日起十五日內，攜帶離營證件、離營報到憑
    證卡、本人印章及國民身分證等，向戶籍地鄉鎮市區公所辦理歸鄉報到，同法第
    十五條、第十六條，更明定：後備軍人如有異動事項，應依相關戶籍法規向主管
    單位申報異動登記，同一戶籍管轄區域住址變更者，應逕向戶籍地戶政事務所辦
    理住址變更登記，由戶籍管轄區域遷往其他戶籍管轄區域者，應逕向遷入地戶政
    事務所辦理戶籍遷入登記，而戶籍法第二十二條等，亦明定：遷出戶籍管轄區域
    三個月以上，應為遷出之登記，在同一戶籍管轄區域內變更住址，應為住址變更
    之登記，本件被告係合法離營歸鄉報到之後備軍人，對上開規定之內容，自難諉
    為不知。再者，被告知悉係以臺中市○○路○段設籍地，作為接受國家各種後備
    召集之收受地址，如該地址無人能為伊收受國家隨時可能發布之各種召集令，將
    因此無法依期前往接受召集，妨害國家兵役之召集事宜，竟於伊本人居住處所遷
    移後，未依上開規定申報異動事項登記，已堪認被告主觀上具有避免召集意圖。
(三)又依修正後妨害兵役治罪條例第十條第三項規定，如有居住處所遷移，無故不依
    規定申報，致使召集令無法送達者，以意圖避免召集論，顯見受召集人有無避免
    召集之意圖，應綜合各項事證判斷之。被告另辯稱伊收受該召集令後，於應召日
    當天確實生病，無法前往乙節，固據伊提出診斷書為憑，但依被告於本院調查時
    所供稱：當日係下午才去看診云云，佐以被告所提出診斷書之病歷內容所載，堪
    認被告應係當日下午始前去看診，則被告所辯當日上午因生病無法前去接受點召
    云云，自屬無從證明，此外，被告就伊當日上午無法前往點召之辯詞，別無其他
    證據可憑，自難遽認伊上開辯詞可採，是被告確有上開妨害兵役犯行，已極明確
    ，從而，被告上開犯行，洵堪認定，應依法論科。
三、茲查，妨害兵役治罪條例，已於九十一年六月二十六日修正公布，並自同年月二
    十八日起施行，修正前該條例第七條第二項規定：「無故不參加點閱召集，或意
    圖避免點閱召集，而有前項第一款至第三款及第五款行為之一者，處一年以下有
    期徒刑、拘役或三百元以下罰金」，修正後妨害兵役治罪條例，將原第七條之規
    定移置第六條，修正後第六條第二項規定：「無故不參加點閱召集，或意圖避免
    點閱召集，而有前項第一款至第三款及第五款行為之一者，處一年以下有期徒刑
    、拘役或科新臺幣九萬元以下罰金」，本件被告之上開犯行，係在修正後，自應
    適用新法，是核被告所為，係犯修正後妨害兵役治罪條例六條第二項之罪。又被
    告前於八十七年間，因過失傷害罪，經臺灣高等法院判決有期徒刑四月確定，於
    八十八年十一月二十六日易科罰金完畢，有被告之前科表在卷可稽，五年內再犯
    本罪，核係累犯，應依法加重其刑。原審疏未詳查上開後備軍人管理規則、戶籍
    法、兵役法等規定，遽為被告無罪判決，依上所述，顯有違誤。檢察官提起上訴
    ，執此指摘原判決不當，自為有理由，應由本院撤銷改判。爰審酌被告犯罪之動
    機、目的、所生危害及犯罪後態度等一切情狀，量處如主文第二項所示之刑，並
    諭知易科罰金折算標準，以示懲儆。
據上論斷，應依刑事訴訟法第三百六十九條第一項前段、第三百六十四條、第二百九
十九條第一項前段，妨害兵役治罪條例第六條第二項，刑法第十一條前段、第四十七
條、第四十一條第一項前段，罰金罰鍰提高標準條例第二條，判決如主文。
本案經檢察官蔡振修到庭執行職務
中      華      民      國      九十二  年      九      月      二十三  日
                                臺灣高等法院臺中分院刑事第二庭
                                      審判長法  官  羅  禮  政
                                            法  官  陳  欣  安
                                            法  官  蔡  聰  明
右正本證明與原本無異。
不得上訴。
                                            書記官  郭  振  祥
中      華      民      國      九十二  年      九      月      二十四  日
妨害兵役治罪條例第六條：
意圖避免教育召集或勤務召集，而有下列行為之一者，處三年以下有期徒刑：
一、捏造免役、除役、轉役或免除召集原因者。
二、毀傷身體者。
三、拒絕接受召集令者。
四、應受召集，無故逾應召期限二日者。
五、使人頂替本人應召者。
無故不參加點閱召集，或意圖避免點閱召集，而有前項第一款至第三款及第五款行為
之一者，處一年以下有期徒刑、拘役或科新臺幣九萬元以下罰金。
國民兵為避免應召集輔助軍事勤務犯第一項之罪者，處三年以下有期徒刑。
                                                                        Ａ


司法院資訊處製作；財團法人民間司法改革基金會備份。
